【裁判字號】    98,訴,255
【裁判日期】    981113
【裁判案由】    分割共有物
【裁判全文】
臺灣雲林地方法院民事判決               98年度訴字第255號
原      告  乙○○
訴訟代理人  施登煌律師
複 代 理人  施宜昕律師
被      告  丁○○
            子○○
            壬○○
            庚○○
兼上四人共同
訴訟代理人  戊○○
被      告  癸○○
訴訟代理人  辛  ○
            戊○○
被      告  己○○
訴訟代理人  丁○○
            戊○○
被      告  丙○○
訴訟代理人  甲○○
上列當事人間請求分割共有物事件，本院於民國98年10月28日言
詞辯論終結，判決如下：
    主      文
兩造共有坐落雲林縣水林鄉○○段一八九地號、地目田、面積三
八三一點六四平方公尺土地准予分割。分割方法如附圖一乙案（
即雲林縣北港地政事務所民國九十八年二月十日複丈成果圖）所
示，即：
(一)編號Ａ部分面積二六六○點八六平方公尺土地、編號Ｂ部分面
  積一○六點四三平方公尺土地，分歸原告乙○○取得。
(二)編號Ｃ部分面積一○六四點三五平方公尺土地，分歸被告丁○○、子○○、壬○○、庚○○、癸○○、己○○、丙○○、戊○○共同取得，並按被告丁○○應有部分一○六四三五分之七
  九八三、被告子○○應有部分一○六四三五分之七九八三、被
  告壬○○應有部分一○六四三五分之一五九六五、被告庚○○
  應有部分一○六四三五分之一五九六五、被告癸○○應有部分
  一○六四三五分之一○六四三、被告己○○應有部分一○六四
  三五分之七九八三、被告丙○○應有部分一○六四三五分之三
  一九三○、被告戊○○應有部分一○六四三五分之七九八三保
  持共有。訴訟費用由兩造按原應有部分比例負擔。
    事實及理由
壹、程序方面：
  一、按原告於判決確定前，得撤回訴之全部或一部。但被告已
      為本案之言詞辯論者，應得其同意。民事訴訟法第262 條
      第1項 定有明文。本件原告起訴時請求將兩造及被告辛○
      所共有坐落雲林縣水林鄉○○段189 地號、地目田、面積
      3831.64 平方公尺土地（以下稱系爭土地）准予裁判分割
      ，因辛○於民國98年03月16日將系爭土地之應有部分，以
      買賣為原因移轉登記予原告，原告為辛○之繼受人，依法
      當然繼受辛○對於系爭土地之共有權利，原告嗣於98年03
      月20日本院調解程序時撤回對辛○之訴，辛○亦當庭表示
      同意（見本院97年度調字第101 號卷第104 頁），核與前
      述規定相符，應予准許，合先敘明。
貳、實體方面：
  一、原告起訴主張：
    (一)坐落雲林縣水林鄉○○段189 地號、地目田、面積3831.6
      4 平方公尺土地為兩造所共有，其所有權應有部分如附圖
      一乙案之附表所示。系爭土地原告原來應有部分為2 分之
      1 ，嗣分別於89年01月、97年01月分別向系爭土地原共有
      人即訴外人蔡東、蔡正義、蔡吳望買受應有部分各36分之
      1 、12分之1 、12分之1 。原共有人對系爭土地之占有使
      用係採垂直分管（即如原告所主張附圖二甲案之分割方法
      ），且原告向訴外人蔡東、蔡正義、蔡吳望等人買受上開
      應有部分後，亦以垂直分管方式種植二季水稻，詎被告丙○○於97年11月中改變原占有狀態，越線耕種原告所分管
      之土地，造成系爭土地無法平行利用。系爭土地並無因使
      用目的不可分割之情形，亦無不分割之特約，經多次協議
      分割不成，爰依民法第823 條第1 項、第824 條之規定，
      訴請裁判分割，其分割方法如附圖二甲案所示。
    (二)主張依附圖二甲案分割，原告分得之土地可與系爭土地東
      邊即訴外人吳水仟委託原告經營之雲林縣水林鄉○○段
      176 地號土地（以下稱176 地號土地）合併經營耕作，可
      將土地作整體之利用，若依被告所提之分割方案，則不利
      原告耕作。原告從78年取得系爭土地2 分之1 所有權時，
      耕種方式就是垂直耕種，後來向原共有人買受系爭土地持
      分時，兩造亦即依附圖二甲案分割方式耕作。況依附圖二
      甲案分割後，被告所分得之Ｃ部分土地面寬為8 公尺，該
      土地只要小型耕耘機即可耕作，而小型耕耘機寬約1.3 公
      尺，迴轉半徑約只需2 公尺，故迴轉應無問題，無礙被告
      之耕作。至於水井部分，原告向前手買賣系爭土地時，前
      手有表示原告可以使用，況前手亦告知原告水井是所有共
      有人出資興建，且原告願意補償被告水井價值，補償金額
      則由法院斟酌，既然原告願意補償水井，則毋須考量土地
      分割後水井位置之問題。
    (三)不同意被告提出之附圖三丙案分割，若依附圖三丙案分割
      方式會造成兩造分得土地價值不均，而依附圖二甲案分割
      ，原告於分割後所得之土地價值，會高於依附圖三丙案分
      割後所得土地之價值。被告主張依附圖三丙案分割，係因
      顧及水井使用的問題，但原告已表示同意就水井之價值補
      償被告。另被告主張依附圖三丙案分割之另一原因是為了
      通路，惟系爭土地本來即未面臨道路，故不論依甲案或丙
      案分割，系爭土地都是沒有出路。原告當初就是以附圖二
      甲案分割方式買受系爭土地，並以此方式耕作。若依附圖
      三丙案分割則與使用現狀不同。
    (四)亦不同意被告提出之附圖一乙案分割，若依附圖一乙案分
      割，原告分得之土地呈L 型，會不利於土地之利用。
    (五)並聲明：
      1.兩造共有坐落雲林縣水林鄉○○段189 地號、地目田、
        面積共計3831.64 平方公尺土地准予分割，分割方法如
        附圖二甲案所示。
      2.訴訟費用由被告負擔。
  二、被告抗辯意旨：
    (一)若依附圖二甲案分割，因被告係利用雲林縣水林鄉○○段
      190 地號土地（以下稱190 地號土地）出入，被告所分得
      之土地位置與190 地號土地連接部分過窄，不利通行，且
      目前小型耕耘機已經很少人使用，大部分都是用大型耕耘
      機，大型耕耘機無法在該過窄之出入口通行、迴轉，將導
      致被告無法耕作。且系爭土地上之水井位在原告分得之土
      地，不利被告耕作。另上開水井係由原共有人即被告丙○○之祖父蔡文堂開鑿。若將上開水井分給原告，雖同意原
      告以新臺幣（下同）50,000元補償被告，但是要考慮到被
      告等人所分得土地之通行出入是否便利的問題。
    (二)主張依附圖三丙案分割，兩造所分得之土地最方正，亦無
      水井分配、價值補償及通行出入的問題，故此分割方案是
      最適當的方案。
    (三)並聲明：兩造共有坐落雲林縣水林鄉○○段189 地號、地
      目田、面積共計3831.64 平方公尺土地准予分割，分割方
      法如附圖三丙案所示。
  三、兩造不爭執之事實：
    (一)系爭土地為兩造所共有，判決分割後，被告等人願就分得
      之土地繼續保持共有。
    (二)系爭土地上有一水井位於南部，原係供被告及原告前手耕
      作使用。
    (三)原告原本使用系爭土地之東側。
    (四)原告與系爭土地東側176 地號土地之共有人吳水仟，定有
      耕地委託經營書，由吳水仟將其2160分之1170的應有部分
      出租與原告使用。
  四、兩造爭執之事實：
    系爭土地應以何方案分割，對兩造較為公平，且符合土地經
    濟效用？
  五、得心證之理由：
    (一)按各共有人除因物之使用目的不能分割，或契約訂有不分
      割之期限者外，得隨時請求分割共有物；共有物之分割，
      依共有人協議之方法行之，分割之方法，不能協議決定者
      ，法院得因任何共有人之聲請，命以原物分配於各共有人
      ，民法第823 條第1 項、第824 條第1 項、第2 項第1 款
      分別定有明文。次按「分割共有物，以消滅共有關係為目
      的。法院裁判分割共有土地時，除因該土地內部分土地之
      使用目的不能分割（如為道路）或部分共有人仍願維持其
      共有關係，應就該部分土地不予分割或准該部分共有人成
      立新共有關係外，應將土地分配於各共有人單獨所有。」
      最高法院69年臺上字第1831號判例要旨可資參照。又「定
      共有物分割之方法，固可由法院自由裁量，但亦須以其方
      法適當者為限。又法院裁判分割共有物，須斟酌各共有人
      之利害關係、使用情形、共有物之性質及價值、經濟效用
      ，符合公平經濟原則，其分割方法始得謂為適當。」「查
      分割共有物固不受分管契約之拘束，惟儘量依各共有人使
      用現狀定分割方法，以維持現狀，減少共有人所受損害，
      當不失為裁判分割斟酌之一種原則。」最高法院90年度臺
      上字第1607號、82年度臺上字第1990號判決要旨亦足供參
      酌。查兩造就系爭土地並未訂有不分割之期限，另被告等
      人均同意願就判決分割後分得之土地繼續保持共有，可知
      被告等人同意維持共有關係（見本院卷第7 頁背面）。再
      兩造就系爭土地亦未能協議分割，此從兩造前於本院97年
      度調字第101 號一案調解時，所為主張之分割方法未盡相
      同，兩造未能達成協議一節，可徵甚明。從而，原告請求
      裁判分割，自屬有據，應予准許。
    (二)按法院就共有物為裁判分割時，應考慮公平性、當事人聲
      明、應有部分比例與實際使用是否相當、共有物之客觀情
      狀、共有物之性質、共有物之價格與經濟價值、共有人利
      益、各共有人主觀因素與使用現狀、共有人之利害關係等
      因素（參照最高法院69年度臺上字第3100號判決）。經查
      ：
      1.兩造共有之系爭土地目前並無種植作物，僅有少數鳳梨
        、玉米在其上。系爭土地並無道路可通行，僅得經由19
        0 地號土地對外通行等情，業經本院至現場勘驗明確，
        製有勘驗筆錄、現場照片附卷可憑，且經雲林縣北港地
        政事務所測量員協助指界，並製有現況圖及複丈成果圖
        在卷可參。
      2.本院審酌兩造之意願、土地整體之利用價值，並兼顧使
        用現狀，及兩造間共有價值平等均衡原則，認本件分割
        方法應以雲林縣北港地政事務所98年2 月10日之土地複
        丈成果圖為基準，即如附圖一乙案所示方法分割，較為
        妥適，理由如下：
        (1)系爭土地僅能由南方190 地號對外通行，已如前述，
          如採乙案分割，各共有人分得之土地均可與190 地號
          連接。且被告分得之符號Ｃ土地南邊面寬約為11公尺
          ，扣除無法通行之他人所有193 地號土地部分，被告
          所分得土地與190 地號連接之部分尚有4 公尺，足供
          被告通行及農耕機具之進出。至於原告所分得之符號
          Ａ部分土地與190 地號連接部分亦有11公尺，故依此
          方案分割兩造均可利用190 地號土地對外通行無虞。
        (2)原告與系爭土地東側176 地號土地之共有人吳水仟，
          定有耕地委託經營書，由吳水仟將其2160分之1170的
          應有部分出租與原告使用，為兩造所不爭執。本件採
          乙案分割，原告分得之土地仍與東側176 地號土地鄰
          接，並不影響原告將其所分得之土地與176 地號土地
          合併經營耕作。
        (3)被告堅持希望能分得系爭土地上之水井供耕作之用，
          原告則表示願意以價金補償被告未分得水井之損失，
          經審酌原告比較在意所分得之土地是否方正及可否與
          東側176 地號合併使用，對是否分得水井此點，並非
          特別重視，即此水井對原告而言係可有可無，故採附
          圖一乙案分割將水井分給被告使用較符合雙方之期待
          ，也可免除原告尚須補償被告水井價值之麻煩。
        (4)依乙案分割，雖造成原告分得之土地呈L 型，惟系爭
          土地為耕地，並非建地，無是否適於建築之考量，且
          該L 型土地面寬較窄部分仍有長90公尺、寬11公尺之
          方正面積可供利用，即便該土地分割後並非完全方正
          ，亦不影響原告之耕作使用。
        (5)至於原告所提之附圖二甲案，會造成兩造分得之土地
          過於狹長，且被告分得之符號Ｃ土地與南方190 地號
          土地連接部分僅約2 公尺，又為一斜角，不利被告之
          通行及土地之利用，會嚴重減損被告所分得土地之價
          值，故為本院所不採。
        (6)末查，倘依被告所提之附圖三丙案分割，會造成原告
          所分得之土地完全未與190 地號土地連接，而成為袋
          地，對原告所分得土地之利用效能及價值影響甚鉅。
          又倘日後原告對被告主張袋地通行權，除增加紛擾外
          ，被告所分得之土地依法需供原告通行之用，亦會減
          損該土地之利用效能及價值。再者，若依此方案分割
          會造成原告分得之土地與東側176 地號土地連接部分
          不到2 公尺，不利原告將其所分得之土地與其所承租
          之176 地號土地合併利用，故亦不可採。
        (7)是經斟酌兩造之意願、土地整體之利用價值，並兼顧
          使用現狀，及兩造共有價值平等均衡原則，本院認為
          本件分割方法應以雲林縣北港地政事務所98年2 月10
          日複丈成果圖之附圖一乙案所示，即(一)編號Ａ部分面
          積2660.86 平方公尺土地、編號Ｂ部分面積106.43平
          方公尺土地，分歸原告乙○○取得。(二)編號Ｃ部分面
          積1064.35 平方公尺土地，分歸被告丁○○、子○○
          、壬○○、庚○○、癸○○、己○○、丙○○、戊○○共同取得，並按被告丁○○應有部分106435分之
          7983 、 被告子○○應有部分106435分之7983、被告
          壬○○應有部分106435分之15965 、被告庚○○應有
          部分106435分之15965 、被告癸○○應有部分106435
          分之10643 、被告己○○應有部分106435分之7983、
          被告丙○○應有部分106435分之31930 、被告戊○○
          應有部分106435分之7983保持共有。此一分割方案，
          已兼顧系爭土地多數共有人之分割意願，而各共有人
          分得之土地均有適當之出入口，土地利用價值於分割
          後不至降低，本件裁判分割，應以附圖一乙案所示方
          法分割為適當。
六、因分割共有物事件本質上並無訟爭性，兩造本可互換地位，
    由任一共有人起訴請求分割，均無不可，且兩造均因本件裁
    判分割而蒙其利，由敗訴當事人負擔訴訟費用顯失公平，故
    本院認為裁判分割共有物訴訟，於法院准予分割，原告之訴
    為有理由時，仍應由兩造分別依系爭土地原應有部分比例分
    擔訴訟費用較符合公平原則，故本件訴訟費用，應由兩造依
    原應有部分比例負擔，始符公平。
七、訴訟費用負擔之依據：民事訴訟法第80條之1。
中    華    民    國    98    年    11    月    13    日
                  民事第二庭    法  官  楊昱辰
以上正本係照原本作成
如對本判決上訴，須於判決送達後廿日內向本院提出上訴狀
中    華    民    國    98    年    11    月    13    日
                                書記官  林美鳳


司法院資訊處製作；財團法人民間司法改革基金會備份。
